【裁判字號】    99,台上,160
【裁判日期】    990114
【裁判案由】    妨害性自主
【裁判全文】
最高法院刑事判決              九十九年度台上字第一六０號
上  訴  人  甲○○原名甲○○.
選任辯護人  張世柱律師
上列上訴人因妨害性自主案件，不服台灣高等法院中華民國九十
六年十月四日第二審判決（九十六年度上訴字第五六四號，起訴
案號：台灣板橋地方法院檢察署九十五年度偵字第一五四一三號
），提起上訴，本院判決如下：
    主  文
上訴駁回。
    理  由
按刑事訴訟法第三百七十七條規定：上訴於第三審法院，非以判
決違背法令為理由，不得為之。是提起第三審上訴，應以原判決
違背法令為理由，係屬法定要件，如果上訴理由書狀並未依據卷
內訴訟資料，具體指摘原判決不適用何種法則或如何適用不當，
或所指摘原判決違法情事，顯與法律規定得為第三審上訴理由之
違法情形，不相適合時，均應認其上訴為不合法律上之程式，予
以駁回。上訴人甲○○上訴意旨略以：(一)原判決依憑證人楊○○
於原審所為不認為伊是自首之證詞、警詢筆錄記載「自白筆錄」
等資料，認本件並無刑法自首規定之適用，自有適用法則不當之
違法。(二)伊於民國九十五年六月二十三日晚間於住家巷口，由劉
○○陪同向警員林榮南坦承犯罪，林榮南於第一審亦證稱當時有
錄音、錄影等語。原審未勘驗當時之錄音、錄影以究明詳情，即
有應於審判期日調查之證據而未予調查之違誤。(三)本件承辦員警
未查明案發時段有無他人出入，徒以伊所為離開劉○○住所時間
與監視畫面所示時間不合，自屬單純主觀上之懷疑，不能謂有確
切之根據。原判決未採納此部分有利於伊之證據，又未說明如何
不足採，自有理由不備之違法。(四)被害人Ａ女（姓名及詳細年籍
資料在卷）於第一次警詢時陳稱：不認識加害人；遭性侵害過程
中眼睛閉著，未看見加害人之性器官特徵，加害人疑似穿著短袖
Ｔ恤、短褲云云。即於案發當日下午在派出所，亦未能指認伊即
為加害人，足證Ａ女嗣於警局觀看錄影帶時所為指認，係受員警
不當暗示。且林榮南亦於第一審證稱Ａ女於九十五年六月二十三
日晚間前往伊之住處樓下指認伊，亦可證明Ａ女於觀看錄影帶後
無法確認伊即為加害人。再證人林○○於第一審亦證稱曾向伊表
示自白較為有利，將伊帶返派出所時並未上手銬等語。原判決對
上揭證據未為斟酌，亦有理由不備之違誤。(五)原審未將伊送請精
神科醫師鑑定行為時之精神狀態，即認伊犯罪當時之精神狀態並
無異常，且無傳喚劉○○之必要，自有證據調查未盡之違法云云
。惟按事實之認定、證據之取捨與證據之證明力如何，均屬事實
審法院得自由裁量、判斷之職權，苟其此項裁量、判斷，並不悖
乎通常一般人日常生活經驗之定則或理則上當然存在之法則，又
已於判決內論敘其何以作此判斷之心證理由者，即不得任意指為
違法，而資為第三審上訴之適法理由。經查，原判決依憑證人Ａ
女於偵查、第一審與原審之證言，及上訴人在警詢、偵查、第一
審與原審之自白，暨內政部警政署刑事警察局刑醫字第０九五０
０九二六四三號鑑驗書等證據，本於事實審法院職權推理之作用
，資以認定上訴人有原判決所記載之犯罪事實，因而撤銷第一審
之科刑判決，比較行為時與裁判時法律，改判仍論處上訴人侵入
住宅、攜帶兇器對於女子以強暴之方法而為性交罪刑（處有期徒
刑七年），已詳敘調查、取捨證據之結果及憑以認定犯罪事實之
心證理由。並對於上訴人在原審所辯：伊因感冒身體不適而服用
安眠藥「使蒂諾斯」（Zolpidem），醫學文獻上記載服用該類安
眠藥物會產生幻覺、夢遊、失憶等症狀，以致意識不清、行為失
控，不知自己鑄下大錯，應為精神耗弱之人；伊符合自首之規定
，請求減輕其刑各云云。何以不足採信，已依憑卷內資料，逐一
指駁。且敘明：證人彭蔡○○於原審所為證言，不足為有利上訴
人認定之依據；○○○○醫院對上訴人之性心理及精神狀態實施
鑑定後所出具之精神鑑定報告書，如何難以採信，上訴人聲請傳
喚鑑定人馮榕，自無必要；另聲請傳喚劉○○以證明其於九十五
年六月二十二日凌晨曾服用安眠藥，亦無必要等旨綦詳。從形式
上觀察，原判決並無足以影響判決結果之違法情形存在。而認定
事實與如何適用法律，均屬法院之職權範圍；鑑定人（機關）依
據專業領域上之知識、技術或經驗，就訴訟資料提出判斷意見，
則在輔助法院為事實之正確判斷。是鑑定人所提出之鑑定意見，
僅為法院憑以形成心證眾多資料之一種，雖可供法院參考，然並
無拘束法院之效力。故法院於事實之判斷，本於其生活經驗及知
識，審查鑑定報告是否可採，或綜合全案證據資料，就鑑定意見
而為取捨，苟其判斷於證據法則無違，均非違法。本件有關上訴
人是否因服用安眠藥「使蒂諾斯」（Zolpidem），致其實行性侵
害行為時不能辨識其行為違法，或有欠缺、顯著減低其辨識而行
為之能力一節，原判決依憑上訴人持劉○○保管Ａ女房間之備用
鑰匙侵入Ａ女住處，再持水果刀逼嚇Ａ女就範，犯罪過程中對Ａ
女提出問題之內容，上訴人當時顯然思緒清晰、意識清楚，非處
於幻覺、夢遊、失憶之狀態；再揆之上訴人於警詢、偵查、第一
審之陳述內容，亦與失憶之情形有別。因認上訴人作案時所使用
之手段及當時情節，均與上訴人提出相關文獻所指因服用上揭藥
物而導致行為失控之副作用，且清醒後毫無記憶之情形有間。並
說明：犯罪行為人作案之動機與心理狀態，非僅與其受教育程度
之高低及其平日行為之模式有關；徒以上訴人前途無限，應愛惜
羽毛，竟完全異於平日行為模式而犯本案，逕採上訴人所為於案
發前服用上揭安眠藥物之說詞，判定其行為時已達心神喪失狀態
，與卷證資料完全不符。故認上訴人經原審送請○○○○醫院精
神鑑定其行為時之精神狀態結果，該院判斷上訴人於行為時應已
達心神喪失之程度，並不可採等旨（原判決理由二），核屬其取
捨判斷之職權適法行使，並未違背客觀存在之經驗法則或論理法
則，自無違法。又原判決既以上訴人行為時之精神狀態並無異常
，所實行本件犯罪與是否服用安眠藥物無關，認無再傳喚劉○○
之必要，即無應於審判期日調查之證據而未予調查之違法情事。
再按刑法第六十二條所定自首減刑，係以對於未發覺之犯罪，在
有偵查犯罪職權之公務員知悉犯罪事實及犯人之前，向職司犯罪
偵查之公務員坦承犯行，並接受法院之裁判而言。苟職司犯罪偵
查之公務員已知悉犯罪事實及犯罪嫌疑人後，犯罪嫌疑人始向之
坦承犯行者，為自白，並非自首。而所謂發覺，不以有偵查犯罪
之機關或人員確知其人犯罪無誤為必要，僅須有確切之根據得為
合理之可疑者，亦屬發覺。經查，Ａ女於第一次警詢時陳稱「我
於今早九十五年六月二十二日八時四十分許，在家睡覺時，被一
不明之男子聲音叫醒，因當時我是在睡覺中，我以為我是在睡夢
中，所以眼睛一張開，看見一個頭戴深色鴨舌帽、戴黑色活性碳
之大口罩之陌生男子手持水果刀坐在我床邊，我嚇一大跳，他拿
著刀叫我把衣服脫掉，但我不肯，他就拿刀恐嚇我：『要乖乖的
，照著作，就不會殺你』，並問我：『交過幾個男朋友，曾經和
幾個人發生過關係？是否曾經自慰過？』……他就叫我脫掉衣褲
自慰給他看，因為他手上有刀……我很怕他會傷害我，所以我就
照著他的話做……並在棉被裡自慰（此時他要我眼睛閉起來），
但他要我把棉被打開自慰給他看……」、「（遭性侵害的過程中
有無看見加害人性器官的特徵）沒有，因為當時我是眼睛閉著的
……」、「（遭性侵害的過程中有無看見加害人的特徵）……因
我眼睛閉著，是憑感覺」（偵查卷第十五、十六頁），上訴人於
偵查中亦供承持刀喝令Ａ女褪除衣服、自慰後，再強制性交得逞
等語（同上卷第三十頁）。上訴人對Ａ女強制性交之前，既曾面
對並命Ａ女褪除衣服再詢問諸多問題，則Ａ女於被迫自慰及強制
性交過程閉上眼睛之前，縱因上訴人以鴨舌帽與口罩遮掩致未能
仔細辨識其容貌，然終非不能見及上訴人體態與衣著，採信Ａ女
憑此記憶辨認錄影帶內容所示男子之證言，自無適用法則不當之
違誤。再原判決已依憑證人楊○○、林榮南、Ａ女、劉○○分別
於第一審、原審之證詞，說明Ａ女於九十五年六月二十三日觀看
錄影帶時，已表明影像中之男子很像房東之男朋友（即上訴人）
，警員再請劉○○前往觀看錄影帶，並轉知上訴人說明疑點，劉
○○乃帶同警員前往上訴人住處，故警員於九十五年六月二十四
日凌晨一時四十五分初次詢問上訴人之前，已掌握相當事證認為
上訴人即為本件犯罪嫌疑人，上訴人在警詢時自承犯罪，並不符
合刑法自首之要件等旨（原判決理由三），則上訴人於九十五年
六月二十三日晚間於住家巷口有無向警員林榮南坦承犯罪，既無
關上訴人是否自首之認定，原審未就與此部分相關之錄音或錄影
為無益之調查，亦未對證人所為與上訴人是否自首認定無涉之陳
述為無謂之說明，均難認有證據調查未盡或理由不備之違誤。上
訴意旨(一)(二)(三)(四)(五)置原判決所為之明白論斷於不顧，猶執已為原
審指駁之陳詞爭辯，及對原審取捨證據與判斷證據證明力之職權
行使，漫指其為違法，自非適法之第三審上訴理由。至其餘上訴
意旨，或係就原審採證認事職權之適法行使，徒憑個人之見解，
任意指摘為違法，或執枝節事項爭執本件應有刑法自首規定之適
用，均難謂為合法之第三審上訴理由。衡以上述之說明，應認其
上訴違背法律上之程式，予以駁回。
據上論結，應依刑事訴訟法第三百九十五條前段，判決如主文。
中    華    民    國  九十九  年    一    月   十四   日
                      最高法院刑事第十二庭
                          審判長法官  黃  一  鑫
                                法官  張  春  福
                                法官  林  勤  純
                                法官  李  錦  樑
                                法官  陳  國  文
      本件正本證明與原本無異
                                      書  記  官
中    華    民    國  九十九  年    一    月  二十二  日
                                                      v

司法院資訊處製作；財團法人民間司法改革基金會備份。
